【裁判字號】    97,交聲更,166
【裁判日期】    971126
【裁判案由】    違反道路交通管理處罰條例
【裁判全文】
臺灣桃園地方法院交通事件裁定
原處分機關  交通部公路總局新竹區監理所桃園監理站
異  議  人
即受處分人  乙○○即甲○○○○.
                    統一編號：.
上列異議人因違反道路交通管理處罰條例案件，對於交通部公路
總局新竹區監理所桃園監理站違反道路交通管理事件裁決書所為
處分（原處分案號：民國96年12月27日桃監裁罰字第裁52—ZAQ0
24921 號、桃監裁罰字第裁52—ZAQ024958 號、桃監裁罰字第裁
52—ZAQ024968 號、桃監裁罰字第裁52—ZAQ024993 號、桃監裁
罰字第裁52—ZAQ025007 號、桃監裁罰字第裁52—ZAQ025053 號
、桃監裁罰字第裁52—ZAQ025062 號、桃監裁罰字第裁52—ZAQ0
25071 號、桃監裁罰字第裁52—ZAQ025074 號、桃監裁罰字第裁
52—ZEP011079 號），聲明異議，經本院於97年8 月22日以97年
度交聲字第494 號至第503 號裁定，異議人提起抗告，經臺灣高
等法院於97年9 月24日以97年度交抗字第1163號至第1172號裁定
撤銷原裁定，並發回本院，本院裁定如下：
    主  文
異議均駁回。
    理  由
一、原處分意旨略以：異議人即受處分人乙○○即甲○○○○所
    有之車牌號碼4583—NT號自用小貨車，於附表所示之時間，
    在通過附表所示之收費站時，因有「汽車行駛於應繳費之公
    路不依規定繳費（卡片餘額不足）」之違規，經遠通電收股
    份有限公司（以下簡稱遠通公司）依交通部臺灣區○道○○
    ○路電子收費申裝及欠費追繳作業注意事項規定，依附表所
    示之郵局掛號信函通知受處分人應於民國96年7 月10日前補
    繳，但受處分人仍未依期限補繳，經如附表所示舉發機關以
    受處分人有違反道路交通管理處罰條例第27條第1 項規定之
    「汽車行駛於應繳費之公路不依規定繳費」行為掣單，經將
    舉發通知單送達受處分人後，受處分人於舉發違反道路交通
    管理事件通知單所載應到案日期（96年11月4 日）前提出申
    訴，經原處分機關交通部公路總局新竹區監理所桃園監理站
    請舉發機關調查後，仍認受處分人有前述違規行為，遂依道
    路交通管理處罰條例第27條第1 項及道路交通管理事件統一
    裁罰基準及處理細則第43條、第44條暨統一裁罰基準表之規
    定，於96年12月27日分別以如附表所示之裁決書就受處分人
    有如附表所示之違規行為各予裁處罰鍰新臺幣3 千元在案，
    合先認定。
二、聲明異議意旨略以：受處分人雖有於附表所示之時間、地點
    未依規定繳費之情形，惟依據遠通公司之慣例，只要在隔月
    之12號前補繳費用，就不用繳交作業處理費用，受處分人於
    96年6 月12日到遠通公司門市要補繳費用時，遠通公司人員
    即告知需繳交80元之費用，受處分人不服，遂要求遠通公司
    處理，惟等待3 個月遠通公司均未處理，受處分人遂至遠通
    公司繳交5 月份之帳款及作業處理費用，惟隔日即收到舉發
    通知單，舉發機關之行為顯有違規定，至遠通公司雖表示有
    寄送補繳通知單至甲○○○○之登記地址桃園縣龜山鄉○○
    街38巷4 號1 樓，然受處分人並未收到，受處分人於96年2
    月份已經有打電話給遠通公司，表示欲更改通知地點為桃園
    縣龜山鄉○○路○ 段986 之1 號，並非蓄意不補繳等語。
三、按「汽車行駛於應繳費之公路、橋樑、隧道或輪渡，不依規
    定繳費者，處汽車所有人或駕駛人新臺幣（下同）3 千元以
    上6,000 元以下罰鍰，並追繳欠費。」道路交通管理處罰條
    例第27條第1 項定有明文。而該條規定著眼在於我國以往使
    用公路、橋樑、隧道或渡輪之收費均採人工收費方式，故駕
    駛人行駛於上開地點不依規定繳費，乃明知未繳費而強行通
    過收費處所之行為，難諉為疏忽所致；但邇來電子收費設備
    之採用，部分取代傳統人工收費方式，駕駛人於行駛前雖有
    注意票證餘額是否足敷繳費之義務，惟其駕駛過程中難以時
    刻觀察該票證餘額，且通過收費處所發覺餘額不足時，亦難
    有立即停止駕駛並補足餘額之機會，此於高速行駛之公路上
    尤其明顯，是若駕駛人行駛於採用電子收費設備之上開地點
    不依規定繳費，是否仍一致認定其確有不繳費之故意及具有
    規範違反性，已非無疑。據此，本於上開條例第27條第1 項
    汽車行駛於應繳費之公路應繳納之通行費及第56條第2 項在
    道路收費停車處所停車應繳納之停車費均屬公法上金錢給付
    義務之特質，於該條例第27條第1 項在非人工收費之電子設
    備收費情形，未及比照同條例第56條第2 項修正為「通知駕
    駛人補繳…逾期再不繳納」前，仍應作相同之解釋，即認在
    行駛於應繳費並使用電子收費設備之上開處所此特殊情形下
    ，該條例第27條第1 項之「不依規定繳費」應解釋為「經通
    知補繳後逾期仍未繳納」之行為。復按，公路法第24條第2
    項授權交通部訂立之公路通行費徵收管理辦法及交通部臺灣
    區○道○○○路局電子收費申裝及欠費追繳作業注意事項第
    17點：「除第16點外，用路人可自行於規定期限內至指定地
    點繳納通行費及『欠費自動補繳作業處理費』，因系統因素
    致無法完成扣款交易者，不另收『欠費自繳作業處理費』」
    、「逾規定期限未繳納者，由本局查明車主資料後，交營運
    單位寄發『補繳通行費及作業處理費通知單』通知補繳通行
    費及『欠費通知補繳作業處理費』，因系統因素致無法完成
    扣款交易者，不另收『欠費通知補繳作業處理費』」、「用
    路人應於通知單所列之繳費期限內完成補繳程序，逾期未繳
    納則移送相關警察單位依法處理」，本件關於汽車行駛於應
    繳納通行費之國道高速公路未依規定繳納，應由營運單位即
    遠通電收股份有限公司寄發補繳通行費通知單通知駕駛人補
    繳通行費，逾期未繳納者，再移送警察單位依道路交通管理
    處罰條例第27條第1 項規定依法舉發之。易言之，駕駛人在
    經通知補繳期限前，是否有「汽車行駛於應繳費之公路不依
    規定繳費」之違規事實，仍屬不確定狀態，應於補繳期限屆
    滿後仍未補繳費用，其違規行為方屬成立（臺灣高等法院97
    年度交抗字第1203號至1212號裁定意旨、臺灣高等法院暨所
    屬法院97年法律座談會刑事類決議意旨），合先敘明。
四、經查：
  (一)觀諸異議人所提聲明異議狀係同時對交通部公路總局新竹區
    監理所桃園監理站於96年12月27日所為桃監裁罰字第裁52—
    ZEP011079 號裁決書表示不服，此觀諸聲明異議狀附表之記
    載即明（見本院97年度交聲字第464 號至第503 號卷第20頁
    所示附表編號54之部分），詎原處分機關於97年3 月14日以
    竹監桃字第0971000573號函暨聲明異議移送書附表編號240
    竟將上開裁決書之違規單號誤載為「ZAQ024079 號」及將違
    規日期誤載為「96年5 月21日」，致本院原以97年度交聲字
    第494 號至503 號乙案誤認異議人係就內政部警政署國道公
    路警察局96年10月5 日公警局交字第ZAQ024079 號舉發單所
    記載之違規時間、地點聲明異議，而誤認該次裁決書案號為
    「桃監裁罰字第裁52—ZAQ025079 號」、違規時間為「96年
    5 月19日下午9 時31分」、違規地點為「國道1 號泰山收費
    站南向第10車道」，進而予以調查、裁判，實有未洽。惟此
    部分既經原處分機關提起抗告後，由臺灣高等法院以97年度
    交抗字第1163號至1172號裁定一併撤銷後，發回本院更審在
    案，且本院已就此部分向原處分機關查明係原處分機關之聲
    明異議移送書附表記載錯誤所致，而據原處分機關函覆本院
    陳明更正在案，此有交通部公路總局新竹區監理所桃園監理
    站97年11月3 日竹監桃字第0970025660號函暨附件1 份在卷
    可稽（見本院97年度交聲更字第165 號至174 號卷），且有
    異議人所提聲明異議狀及附表（見本院97年度交聲更字第16
    5 號至174 號卷）、原處分機關96年12月27日桃監裁罰字第
    裁52—ZEP011079 號裁決書影本各1 份（見本院97年度交聲
    字第494 號至503 號卷第42頁）可參。是以，本院就此部分
    自得併予審理，並依原處分機關更正意旨，認定異議人就原
    處分機關96年12月27日桃監裁罰字第裁52—ZEP011079 號裁
    決書所載違規行為之通行時間、地點及其異議範圍應如附表
    編號10所載，合先敘明。
  (二)異議人所有之車號4583-NT 號自小客車，先後於附表所示之
    通行日期、地點，因有「汽車行駛於應繳費之公路不依規定
    繳費（卡片餘額不足）」之違規行為，原舉發機關乃於96年
    10月5 日製單舉發等情，為受處分人所不爭執，亦有該舉發
    違反道路交通管理事件通知單9 紙、採證照片9 幀、原處分
    機關違反道路交通管理事件裁決書10份附卷可稽，此部分之
    事實，應堪認定。
  (三)本件如附表所示通行日期之通行費補繳通知單及作業處理費
    通知單（以下簡稱「補繳通知單」），經遠通公司交付桃園
    郵局以掛號信函向受處分人設在桃園縣龜山鄉○○街38巷4
    號1 樓之營利事業登記處所送達，並有「乙○○」之印章蓋
    於掛號郵件簽收單上，受處分人並於96年10月17日向原處分
    機關提出申訴等情，此有營利事業登記基本資料查詢、桃園
    郵局97年4 月30日桃郵字第0970200135號函、交通違規陳述
    單及查詢單等件附卷可稽。觀之前開桃園郵局於97年4 月30
    日以桃郵字第0970200135號函所檢附之掛號郵件收據影本上
    蓋有「乙○○」之印章可知，足認如附表所示各次通行費之
    補繳通知單均經合法送達予受處分人，是異議人即受處分人
    確有已收受通行費補繳通知單，而未於規定期限內補繳費用
    之事實無疑。
  (四)又遠通公司寄發予異議人之如附表所示通行日期之補繳通知
    單，除在「繳款期限」欄明確記載「2007/07/10」之日期外
    ，並於「注意事項」欄第4 點載明「提醒您：請務必於繳款
    期限內繳付，若逾期未繳，將依道路交通管理處罰條例與相
    關法令向國道公路警察局舉發，惟您仍須補繳通行費與衍生
    之作業處理費」等字樣，此經本院依職權向遠通公司調閱如
    附表所示通行日期之補繳通知單過院查核屬實，並有遠東公
    司97年11月14日總發字第09701060號函暨電子收費申裝及欠
    費追繳作業注意事項、補繳通知單等在卷可佐，可見遠通公
    司寄予異議人之補繳通知單內確有記載補繳通行費之期限為
    96年7 月10日，異議人對此節當知之甚稔，要難諉為不知。
  (五)綜上所述，道路交通管理處罰條例第27條第1 項之「不依規
    定繳費」在電子收費設備之情形係指「經通知補繳後逾期仍
    未繳納」，業如前述，參諸上開判決及座談會決議意旨，駕
    駛人在經通知補繳期限前，是否有「汽車行駛於應繳費之公
    路不依規定繳費」之違規事實，仍屬不確定狀態，警察機關
    固無舉發權，惟受處分人既於附表一所示各次行為之補繳期
    限（即96年7 月10日）屆滿後均未補繳費用，則其如附表所
    示各次違規行為於遠通公司「通知其欠費補繳期限終止之次
    日（即96年7 月11日）」即屬成立，遠通公司遂將受處分人
    所為如附表一所示各次欠繳通行費之行為移由舉發機關內政
    部警政署國道公路警察局依法於96年10月5 日掣單舉發，該
    舉發時間未逾「自行為成立之日起算3 個月」，其舉發期限
    並無違反交通管理處罰條例第90條之規定，至為灼然。反之
    ，如認為本件異議人之違規行為成立日期不應解釋如上，倘
    若用路人故意遷移住址，可能導致營運單位無法在3 個月內
    完成補費催繳程序，則異議人即利用該條例第90條規定作為
    不罰之理由，此應非該條例之本旨（臺灣高等法院97年度交
    抗字第800 、802 、803 、804 號裁定意旨參照），附此敘
    明。
  (六)異議人雖辯稱：已用電話請遠通公司將帳單寄至桃園縣龜山
    鄉○○路○ 段986 之1 號，並沒有收到遠通公司之通知單；
    且伊於6 月12日有直接到中壢服務處，發現費用變80元了才
    沒有繳云云，惟據證人高志明於本院調查時證述：「（本案
    異議人甲○○○○，在你們公司所登記聯絡地址為何？）登
    記地址為桃園縣龜山鄉○○街38巷4 號1 樓」、「…依照目
    前我們在寄送補繳通知單的規定，就是要寄送到車籍地址，
    所以在本公司的系統上，如果客戶要求變更地址，我們會要
    求客戶先去監理站去變更車籍地址」、「我們的帳單寄送地
    址都是向高工局查詢，也就是車籍地址，所以我們無法讓客
    戶變更地址，我們公司的電腦系統查不到任何門市有這樣的
    紀錄，附件一就是甲○○○○的服務紀錄，所以如果當時異
    議人有說，門市沒有記載，我們也無從得知，如果是客服人
    員的話有錄音資料，但是我們調取之後，也沒有查到任何異
    議人有變更地址的資料，但是基本上我們公司無法讓客戶變
    更地址」、「（如果他的車籍資料在監理站有變更，程序為
    何？）就不用和我們公司變更，只要他在監理站變更車籍地
    址即可，因為我們每一筆帳單的寄送資料，都會和監理站查
    詢車籍地址」等語（見本院97年度交聲字第494 至503 號卷
    第81頁至83頁），是受處分人因未向監理單位申請變更地址
    ，是其縱曾以電話向遠通公司表示要變更地址，遠通公司亦
    無法依變更後之地址寄送相關通知。再證人高志明亦證述：
    「（請說明關於命補繳通知單的寄送時間為何？）如果5 月
    1 日到5 月30日客戶的欠款，如果客戶在6 月12日去補繳，
    就不會加收40元的處理費用，在13日開始，我們就會產生帳
    單，然後依照車籍資料寄送掛號，並加收40元處理費用」、
    「…如果12日去補繳的時候，系統上就不會出現作業處理費
    用，如果是13日去，就會出現處理費用…」、「（依照你所
    提出的資料，並無異議人在6 月份去門市繳交的紀錄？）…
    我們的電腦系統，只要異議人有去，就有留下紀錄，附件1
    第2 頁部分，可以看到上下半段的紀錄，我們系統的設計就
    是如果門市有查詢客戶的資料，就一定會留下紀錄，但是資
    料上並無96年6 月12日的紀錄」等語（見本院97年度交聲字
    第494 至503 號卷第95頁至100 頁），及證人蔡其智於本院
    調查時證稱：「我們會有一個自動補繳期間，這個期間我們
    是沒有收取處理費用，在去年，這個補繳期間有40幾天，結
    果發現很多人都這樣，故本公司就將期間改成大約20天，本
    案有40幾天的補繳期間，駕駛人在經過電子收費的車道時，
    如果有扣到款項，就是嗶、嗶2 聲，如果沒有扣到，就是有
    3 聲，所以異議人可以知道有無扣到款項，甲○○○○從95
    年2 月裝設電子收費，建材行已經欠費2000多筆，可見該行
    就是不儲值，然後事後繳納，故我們在4 月23日有通知異議
    人趕快補繳」等語（見本院97年度交聲字第494 至503 號卷
    第78至80頁），且有遠通電收股份有限公司96年4 月23日總
    發字第09600149號函明確載明：「…本公司依照國道高速公
    路局之委託，辦理通行費之追繳並核定加收作業處理費40元
    ，本公司於服務契約中亦已載明需加收作業處理費…」等情
    （見本院97年度交聲字第494 至503 號卷第86至87頁），顯
    見異議人早於96年4 月23日時即已知悉逾期限繳費應補繳40
    元之規定，且其亦無曾於96年6 月12日至門市欲繳費之紀錄
    無訛。故異議人所辯：有於6 月12日直接到中壢服務處欲繳
    費，發現費用變80元才沒有繳云云，顯與事實不合，不足採
    信。
  (六)綜此，如附表所示通行日期之補繳通知單既均已合法送達予
    異議人，且異議人亦未於規定期限內補繳費用，依上說明，
    應認異議人就附表一所示通行日期所為道路交通管理處罰條
    例第27條第1 項之「不依規定繳費」之違規行為，均於96年
    7 月11日成立甚明。況異議人於96年5 月1 日至96年5 月31
    日之期間內，除有本件如附表所示10次違規行為外，尚有其
    餘294 件「不依規定繳費」之相同情狀違規行為存在，此觀
    諸原處分機關所為一次裁決違章查詢報表1 份在卷可參（見
    本院97年度交聲字第494 號至第503 號卷第5 至13頁），本
    院審酌異議人所有之上開車輛於附表所示通行日期，每日往
    返通行國道高速公路設置之收費站，均係採用電子收費設備
    ETC 卡片扣款之收費方式通行，其自有於行駛前注意該卡片
    內之餘額是否充足之義務，縱有偶因卡片餘額不足致無法扣
    款之情形存在，亦應在接獲遠通公司寄發上揭通行費補繳通
    知單後，於96年7 月10日前之補繳期限內前往指定地點補繳
    ，始無構成本件如附表所示各次違規行為之餘地。詎異議人
    竟於接獲補繳通知單後，未於上述補繳期限內補繳通行費，
    顯見異議人就本件如附表所示各次違規行為，均有違反上揭
    道路交通處罰條例等法律規範之認識，其主觀上具有故意無
    訛。從而，異議人提出本件聲明異議抗辯稱：未收到捕繳通
    知書，向來信賴遠通公司採每個月出帳1 次之補繳通行費作
    法，不知遠通公司已改採每個月出帳2 次之捕繳通行費作法
    云云，要與事實不符，均屬事後卸責之詞，不足採信。
五、綜上所述，舉發機關認定異議人就附表所示10次通行收費站
    因卡片餘額不足而未扣繳通行費之行為，於補繳期限屆滿之
    次日即96年7 月11日起，均有「汽車行駛於應繳費之公路不
    依規定繳費（卡片餘額不足）」之違規事實，而於舉發期限
    內之96年10月5 日掣單舉發，並將本件移送原處分機關處理
    ，經原處分機關調查認定異議人所為上開違規行為明確，而
    依道路交通管理處罰條例第27條第1 項及道路交通管理事件
    統一裁罰基準及處理細則第43條、第44條暨統一裁罰基準表
    之規定，各裁處罰鍰3 千元，均屬依法行政，並無違誤。是
    以，本件異議人就附表所示各次違規行為之異議均無理由，
    自應由本院將其就如附表所示各次裁決書之聲明異議全部駁
    回。
據上論斷，應依道路交通管理處罰條例第87條第2 項，道路交通
案件處理辦法第18條前段，裁定如主文。
中    華    民    國    97    年    11    月    26    日
                  交通法庭      法  官  胡芷瑜
以上正本證明與原本無異。
如不服本裁定，應於裁定送達後5 日內向本院提出抗告狀。
                                書記官  張懿昀
中    華    民    國    97    年    11    月    26    日
附表（異議人所為違規行為及聲明異議範圍）
┌─┬───────┬───┬────┬────┬───┬───────┐
│編│  裁決書字號  │ 通行 │未扣繳通│違規日期│ 舉發 │命補繳通知單郵│
│號│（舉發通知單  │ 日期 │行費之地│        │ 日期 │局簽收單編號  │
│  │  字號）      │      │點      │        │      │              │
├─┼───────┼───┼────┼────┼───┼───────┤
│1 │桃監裁罰字第裁│96年5 │國道1 號│96年7 月│96年10│00000000000000│
│  │52—ZAQ024921 │月16日│泰山收費│11日    │月5 日│              │
│  │（公警局交字第│14時46│站南向第│        │      │              │
│  │ZAQ024921 號舉│分    │11車道  │        │      │              │
│  │發單）        │      │        │        │      │              │
├─┼───────┼───┼────┼────┼───┼───────┤
│2 │桃監裁罰字第裁│96年5 │國道1 號│同上    │同上  │同上          │
│  │52—ZAQ024958 │月17日│泰山收費│        │      │              │
│  │（公警局交字第│12時23│站北向第│        │      │              │
│  │ZAQ024958 號舉│分    │10車道  │        │      │              │
│  │發單）        │      │        │        │      │              │
├─┼───────┼───┼────┼────┼───┼───────┤
│3 │桃監裁罰字第裁│96年5 │國道1 號│同上    │同上  │同上          │
│  │52—ZAQ024968 │月17日│泰山收費│        │      │              │
│  │（公警局交字第│16時26│站南向第│        │      │              │
│  │ZAQ024968 號舉│分    │11車道  │        │      │              │
│  │發單）        │      │        │        │      │              │
├─┼───────┼───┼────┼────┼───┼───────┤
│4 │桃監裁罰字第裁│96年5 │國道1 號│同上    │同上  │同上          │
│  │52—ZAQ024993 │月18日│泰山收費│        │      │              │
│  │（公警局交字第│8 時4 │站北向第│        │      │              │
│  │ZAQ024993 號舉│分    │10車道  │        │      │              │
│  │發單）        │      │        │        │      │              │
├─┼───────┼───┼────┼────┼───┼───────┤
│5 │桃監裁罰字第裁│96年5 │國道1 號│同上    │同上  │同上          │
│  │52—ZAQ025007 │月18日│泰山收費│        │      │              │
│  │（公警局交字第│13時30│站北向第│        │      │              │
│  │ZAQ025007 號舉│分    │10車道  │        │      │              │
│  │發單）        │      │        │        │      │              │
├─┼───────┼───┼────┼────┼───┼───────┤
│6 │桃監裁罰字第裁│96年5 │國道1 號│同上    │同上  │同上          │
│  │52—ZAQ025053 │月19日│泰山收費│        │      │              │
│  │（公警局交字第│11時33│站北向第│        │      │              │
│  │ZAQ025053 號舉│分    │10車道  │        │      │              │
│  │發單）        │      │        │        │      │              │
├─┼───────┼───┼────┼────┼───┼───────┤
│7 │桃監裁罰字第裁│96年5 │國道1 號│同上    │同上  │同上          │
│  │52—ZAQ025062 │月19日│泰山收費│        │      │              │
│  │（公警局交字第│14時30│站南向第│        │      │              │
│  │ZAQ025062 號舉│分    │11車道  │        │      │              │
│  │發單）        │      │        │        │      │              │
├─┼───────┼───┼────┼────┼───┼───────┤
│8 │桃監裁罰字第裁│96年5 │國道1 號│同上    │同上  │同上          │
│  │52—ZAQ025071 │月19日│泰山收費│        │      │              │
│  │（公警局交字第│17時17│站北向第│        │      │              │
│  │ZAQ025071 號舉│分    │10車道  │        │      │              │
│  │發單）        │      │        │        │      │              │
├─┼───────┼───┼────┼────┼───┼───────┤
│9 │桃監裁罰字第裁│96年5 │國道1 號│同上    │同上  │同上          │
│  │52—ZAQ025074 │月19日│泰山收費│        │      │              │
│  │（公警局交字第│18時2 │站南向第│        │      │              │
│  │ZAQ025074 號舉│分    │11車道  │        │      │              │
│  │發單）        │      │        │        │      │              │
├─┼───────┼───┼────┼────┼───┼───────┤
│10│桃監裁罰字第裁│96年5 │國道3 號│同上    │同上  │同上          │
│  │52—ZEP011079 │月21日│樹林收費│        │      │              │
│  │號（公警局交字│8 時10│站北向第│        │      │              │
│  │第ZEP011079 號│分    │11車道  │        │      │              │
│  │舉發單）      │      │        │        │      │              │
└─┴───────┴───┴────┴────┴───┴───────┘


司法院資訊處製作；財團法人民間司法改革基金會備份。
